【裁判字號】    99,交上易,64
【裁判日期】    990531
【裁判案由】    過失傷害
【裁判全文】
臺灣高等法院刑事判決                99年度交上易字第64號
上  訴  人  臺灣士林地方法院檢察署檢察官
被      告  任大衛ALLAN.
選任辯護人  郭蕙蘭律師
上列上訴人因被告過失傷害案件，不服臺灣士林地方法院97年度
交易字第236號，中華民國98年12月31日第一審判決（起訴案號
：臺灣士林地方法院檢察署97年度偵字第2614號），提起上訴，
本院判決如下：
    主  文
上訴駁回。
任大衛（ALLAN DAVID ROBERT MALCOLM）緩刑貳年，並應於民國
九十九年六月十五日、同年七月十五日、同年八月十五日，各給
付新臺幣伍萬元予被害人甲○○。
    事  實
一、任大衛(ALLAN DAVID ROBERT MALCOLM，下稱ALLAN DAVID）
    於民國96年10月26日上午8時7分許，駕駛6E-1858號自用小
    客車外出購買早餐，臨時停車於臺北市○○○路9號前，其
    欲下車開啟車門前，理應注意有無行人、車輛經過，並禮讓
    其先行，而依當時情形，又無不能注意之情事，竟疏未注意
    左後方來車，即貿然開啟左前車門，適甲○○騎乘382-BAB
    號重型機車沿同路由東向西同向行駛經過該處，見狀已閃避
    不及，致所騎乘重型機車之右前車頭當場撞及ALLAN DAVID
    所駕駛自用小客車之左前車門，甲○○因而人車倒地，受有
    頭部外傷合併腦震盪、尾椎挫傷、下背部之外傷性肌筋膜炎
    、下背痛等傷害。ALLAN DAVID於臺北市政府警察局士林分
    局交通分隊員警前往現場處理時，在前述犯行未為有偵查犯
    罪職權之公務員知悉前，當場主動向員警自首，承認為肇事
    人而接受裁判。
二、案經甲○○訴由臺灣士林地方法院檢察署檢察官聲請以簡易
    判決處刑，經原審改依通常程序審理。
    理  由
壹、認定事實之理由
一、按被告以外之人於審判外之陳述雖不符刑事訴訟法第159條
    之1至之4等4條之規定，而經當事人於審判程序同意作為證
    據，法院審酌該言詞陳述或書面陳述作成時之情況，認為適
    當者，亦得為證據；當事人、代理人或辯護人於法院調查證
    據時，知有刑事訴訟法第159條第1項不得為證據之情形，而
    未於言詞辯論終結前聲明異議者，視為有前項之同意；同法
    第159條之5定有明文。立法意旨在於傳聞證據未經當事人之
    反對詰問予以核實，原則上先予排除。惟若當事人已放棄反
    對詰問權，於審判程序中表明同意該等傳聞證據可作為證據
    ，或於言詞辯論終結前未聲明異議，基於尊重當事人對傳聞
    證據之處分權，上開傳聞證據亦均具有證據能力。查本件判
    決所引用之被告以外之人於審判外之陳述，因檢察官、被告
    ALLAN DAVID及其辯護人均已於本院審理時對其證據能力表
    示無意見（本院99年5月12日審判筆錄第2頁至第3頁），迄
    於言詞辯論終結前未再聲明異議，而本院審酌上開供述證據
    無不當取供及證明力明顯過低之瑕疵，認以之作為證據應屬
    適當，揆諸前開規定，認此等證據資料應有證據能力。
二、訊據被告對其於96年10月26日上午8時7分許，駕駛6E-1858
    號自用小客車外出購物，在臺北市○○○路9號前臨時停車
    ，於下車時貿然開啟左前車門，適告訴人甲○○騎乘382-BA
    B號重型機車沿同路由東向西同向行駛經過該處，見狀閃避
    不及，致所騎乘重型機車之右前車頭當場撞及被告所駕駛自
    用小客車之左前車門，甲○○因而人車倒地之事實，坦承不
    諱，並據甲○○於警詢、偵查及原審證述綦詳（見臺灣士林
    地方法院檢察署97年度偵字第2614號偵查卷第3頁至第5頁、
    第53頁至第55頁、原審卷一第16 1頁至第170頁），復有臺
    北市政府警察局士林分局道路交通事故調查卷（內有道路交
    通事故現場圖、調查報告表(一)、(二)、現場及車損相片等件）
    在卷可稽（見同上偵查卷第11頁至第17頁、原審卷一第125
    頁至第143頁）。
三、關於本件事故發生之確實地點，被告於警詢、偵查及原審始
    終供稱：我車子於肇事時，係停在臺北市○○○路9號（即
    麥當勞速食店）前，核與甲○○於警詢中陳稱：我於96年10
    月26日8時7分許騎乘重型機車382-BAB號，路經臺北市○○
    ○路9號前，為一自用小客車6E-1858號停於路邊突然開啟左
    前門，使我來不及剎車而撞到車門等語（見同上偵查卷第3
    頁）相符，堪信為真實；甲○○雖於偵查及原審改稱：被告
    之車輛應係停在臺北市○○○路7號（即緊臨同路5號巷口旁
    邊）前有斑馬線之（東西向）紅線區域云云，並舉卷附臺北
    市政府警察局士林分局道路交通事故調查卷宗內附之編號6
    現場相片（顯示被告車輛停在斑馬線上，原審卷一第143 頁
    ），及另拍攝案發地點相關商家位置相片5紙（見同上偵查
    卷第66頁至第69頁）為據。惟被告於案發當日接受處理員警
    陳善鼎詢問時即稱：肇事後我將車子移置到5巷口，也將對
    方機車移置路邊等語（見原審卷一第131頁之道路交通事故
    談話紀錄表），證人即處理員警陳善鼎亦於原審證稱：道路
    交通事故調查卷宗內附之現場相片為我到場後所拍攝，我到
    場時，先到之派出所員警告訴我說當事人稱肇事車輛均已移
    開原來現場等語（見原審卷一第172頁），觀諸本件被告車
    輛於肇事時係呈東西向停放而與同向甲○○機車相撞，故被
    告車輛開啟之左車門始與甲○○機車之右前車頭發生碰撞，
    而卷附上開道路交通事故調查卷宗內附之編號6現場相片顯
    示，被告所駕駛車輛之左前車門及左前輪與地面斑馬線之橫
    紋呈垂直狀態，參酌甲○○拍攝之案發地點相關商家位置相
    片顯示，臺北市○○○路7號前之斑馬線橫紋為東西向、臺
    北市○○○路5號巷口前之斑馬線橫紋為南北向等情，足認
    上開道路交通事故調查卷宗內附之現場相片中之斑馬線，並
    非臺北市○○○路7號前之斑馬線，而係肇事後被告車輛移
    置至臺北市○○○路5號巷口前之斑馬線甚明，尚難以編號6
    現場相片認定被告車輛於肇事時係停放在臺北市○○○路7
    號前有斑馬線之紅線區域，故本件事故發生之確實地點，應
    係在臺北市○○○路9號前（非紅線區域），並無疑義。據
    此，被告有於96年10月26日上午8時7分許，駕車外出購買早
    餐，在臺北市○○○路9號前，因開啟其停放於路旁之6E-18
    58號自用小客車左前門，致甲○○騎乘382-BAB號重型機車
    閃避不及而撞上，此部分事實堪以認定。
四、甲○○於本件車禍事故發生後，旋由臺北市政府消防局以救
    護車載送至臺北榮民總醫院，於同日起住院至96年11月5日
    出院。又甲○○於事故發生前、後均曾至醫療院所就診，就
    診資料顯示有多種病症傷痛等情，有臺北市消防局96年10月
    26日救護紀錄表、臺北榮民總醫院98年1月12日、98年6月11
    日函檢送之病歷資料、中央健康保險局臺北分局98年1月9日
    函檢送之門診及住院就醫紀錄明細表、振興復健醫學中心98
    年6月22日函檢送之病歷資料、國立臺灣大學醫學院附設醫
    院98年6月12日函檢送之病歷資料、國泰綜合醫院98年6月17
    日函檢送之病歷資料等件（見原審卷一第68頁至第114頁、
    第116頁至第123頁、第198頁至第211頁，及原審外放證物袋
    內病歷資料）在卷可稽，並據甲○○於偵查及原審提出其於
    事故發生後至臺北榮民總醫院及天母忠明眼科就診之診斷證
    明書多紙（臺北榮民總醫院96年11月19日診斷證明書，載
    明病名為：「頭部外傷合併腦震盪、尾椎挫傷、泌尿道感染
    、疑似合併頸椎受傷」；臺北榮民總醫院96年12月10日診
    斷證明書，載明病名為：「頸部椎間盤突出合併右斜方肌肌
    筋膜疼痛症候群」；臺北榮民總醫院97年1月7日診斷證明
    書，載明病名為：「頸椎症候群、筋膜疼痛症候群、下背痛
    」；臺北榮民總醫院97年1月10日診斷證明書，載明病名
    為：「左側下肢不自主抖動」；臺北榮民總醫院97年9月2
    日診斷證明書，載明病名為：「頭頸部外傷、顫抖症」；
    臺北榮民總醫院97年12月23日診斷證明書，載明病名為：「
    頸椎受傷合併雙腿顫抖症、腦震盪、尾椎骨脫位」；臺北
    榮民總醫院98年3月24日診斷證明書，載明病名為：「頸椎
    受傷合併雙腿顫抖症、腦震盪、尾椎骨脫位」；天母忠明
    眼科診所96年12月19日診斷證明書，載明病名為：「兩眼飛
    蚊症」等情）供參（見同上偵查卷第19頁、第36頁、第37頁
    、第38頁、第39頁，原審卷一第28頁、第64頁、第317頁）
    。
五、對於前述甲○○於事故發生後經診斷之各該病症傷痛，究與
    本件事故有無關連，經原審檢附卷證資料送財團法人新光吳
    火獅紀念醫院鑑定結果，該院覆稱：（一）、依甲○○之病
    歷資料記載，甲○○係於96年10月26日騎機車撞到路邊汽車
    開啟之車門而摔傷，送至臺北榮民總醫院急診轉住院，當時
    病患之意識清楚，身上有多處瘀傷，經檢查發現病患無骨折
    ，頸椎第56節有退化性骨刺變化；住院期間主訴有噁心、嘔
    吐及頭痛等症狀，於96年11月3日執行腦部電腦斷層檢查，
    經放射診斷科檢查報告為正常，並無腦挫傷或腦出血等病變
    ；住院期間因下背疼痛經Ｘ光檢查發現有輕度尾骨脫位，同
    時主訴有全身尤其是下背部之肌肉疼痛，經診斷為外傷性肌
    筋發炎而給予藥物治療；病患出院時的臨床診斷是：頭部外
    傷併腦震盪症候群、外傷性肌筋膜炎、下段尾骨前脫位、頸
    椎退化性疾病及尿路感染；（二）、依甲○○之病歷資料記
    載，甲○○自90年10月8日起在臺北榮民總醫院已因頭暈及
    步履不穩多次求診，經診斷為腦血管疾病，另外有高血脂診
    斷，在門診追蹤治療；根據前面描述之病患頭部受傷後住院
    及其診療過程記載，推論各項診斷中與車禍相關的部分應該
    是頭部外傷合併腦震盪、尾椎挫傷、筋膜疼痛症候群及下背
    痛，其他症狀與本次車禍應無明顯相關；（三）、依據甲○
    ○之病歷記載，甲○○受傷後之意識清楚，住院期間噁心、
    嘔吐及頭痛，而其電腦斷層檢查為正常，臨床判斷應屬於輕
    度腦震盪症候群，一般而言這類病患經治療之預後良好，少
    數病患會有外傷性頭痛之後遺症，施予一般性的止痛療法大
    多數可以治癒；另外因摔倒引起之肌筋膜挫傷而導致外傷性
    肌筋膜炎，一般以非類固醇消炎止痛藥治療，預後情況多數
    良好，根據其記載之症狀應有相當高之治癒機會」等情，有
    該院98年9月10日（98）新醫醫字第1424號函（見原審卷二
    第28頁至第30頁）在卷可查。
六、上開鑑定結果，係依甲○○於事故發生前、後之就診紀錄（
    含病史、病患主訴、檢查結果等）為斷，而認甲○○經診斷
    之頭部外傷合併腦震盪、尾椎挫傷、（下背部之）外傷性肌
    筋膜炎、下背痛，與本件事故相關，核與卷附（一）臺北市
    消防局96年10月26日救護紀錄表，載明：「病患主訴：頭暈
    、肢體無力、肢體疼痛；受傷部位：下背部位（圖示）疼痛
    」（見原審卷一第69頁）、（二）臺北榮民總醫院96年10月
    26 日住院病歷、96年11月5日出院病歷摘要，分別載明：「
    現在疾病：該55歲女性患者本身患有高血壓及頸椎間盤狹窄
    病史，於本院進行復建與神經科門診追蹤，她今晨遭遇交通
    事故，病患詳述騎車經過時被轎車門撞到，病患無意識喪失
    也無開放性傷口，被送到本院急診室；過去病史：1、高血
    壓，以藥物治療中（Hypertension under medical control
    ）；2、頸椎狹窄，在本院作復建和神經科門診追蹤中（Ce-
    rvical spinestenosis status post rehabilitati on and
    f/u at neurology OPD）；入院診斷：1、腦震盪（Brain
    Conc ussion）；2、肌肉挫傷與肌肉骨骼鈍傷（Muscle co-
    ntusi on and musculoskeletal blunt injury）；3、頸椎
    間盤狹窄併未明示之退化性關節炎病史（Cervical spine
    discspace narrowing with unspecific DJD history）；
    出院診斷：1、腦震盪（Brain Concussion ）；2、肌肉挫
    傷與肌肉骨骼鈍傷（Muscle contusion and musculoskelet
    alblunt injury）；3、頸椎間盤狹窄併未明示之退化性關
    節炎病（Cervical spine disc space narrowing with un-
    specific DJD history）；4、下段尾骨向前脫位（Anteri-
    or subluxation of lower coccyx）；5、尿路感染接受保
    守治療（Urinary tract infection s/p conservative tr-
    eatment）」（見原審卷一第68頁至114頁、第198頁至200頁
    、第201頁至204頁）；（三）亦即甲○○於本件事故發生當
    日送醫途中即有頭暈、下背部位疼痛，入院時即經診斷有腦
    震盪、肌肉骨骼之鈍挫傷等情，均屬相符，應堪採信。
七、前揭甲○○所提出之診斷證明書，固另載明其於本件事故發
    生之後，尚有疑似合併頸椎受傷、泌尿道感染、兩眼飛蚊症
    、顫抖症等病症。然甲○○於事故發生當日送醫途中及入院
    時，均無任何關於頸椎不適、視力或泌尿道異常等相關症狀
    之描述，且甲○○本有頸椎間盤狹窄病史，該病症之發生部
    位即為頸椎，又泌尿道感染及飛蚊症之通常發生原因為感染
    及退化，與本件事故發生型態為外力碰撞迥然不同，均難認
    與本件事故直接相關。再甲○○於原審證稱：關於顫抖症，
    我於住院時沒有下床走動，直到出院後發現不能走，無論是
    行走或上樓梯時一直偏、無力，所以我於96年11月6日又去
    就診云云（見原審卷一第164頁），但查甲○○於96年11月5
    日自臺北榮民總醫院出院後，於96年11月7日至該院外傷特
    別門診，於96年11月12日、96年11月26日至神經外科，於96
    年12月10日至復健科，於96年12月13日、96年12月27日至神
    經內科、神經內科轉骨折科，且係於96年12月10日即出院，
    其歷經1月餘之後至復健科就診時，始首次提及有肢體顫抖
    之情形，自稱其頸部酸痛延伸到右邊上肢（手臂）、上背痛
    、腳顫抖，而於96年11月7日、96年11月12日、96年11月26
    日就診時均未提及該症狀等情，有前揭臺北榮民總醫院函檢
    送之甲○○病歷資料在卷可考，並據鑑定證人即該院神經外
    科醫師劉康渡於原審依據甲○○病歷資料證述綦詳（見原審
    卷二第52頁至第61頁），與甲○○上開證述顯然有異。而鑑
    定證人劉康渡醫師於原審雖另證稱：我自97年7月1日起開始
    診治甲○○，之前沒有接觸，因為甲○○於出院後產生雙腳
    顫抖症，所以我同事在病人出院後將之轉至我的門診；顫抖
    症的成因非常多，最常見的是不明原因年紀大之失能性顫抖
    ，還有巴金森氏症，另外還有生理性顫抖也就是非病理性，
    除了這三個最主要的原因外，還有非常多的原因會產生顫抖
    症，例如神經損傷、感染、甲狀腺亢進、藥物等，均可能引
    起顫抖症，而本件依臨床經驗及判斷，甲○○並非失能性的
    顫抖，亦非巴金森氏症，也不像是生理性的顫抖，所以強烈
    懷疑和此病人神經受傷有關連；因為找不到其他導致此病人
    顫抖症的原因，而且依此顫抖症的發生和病人神經受傷的時
    間性，依甲○○96年11月5日出院病歷摘要，記載其出院診
    斷第1項是腦震盪，第2項是肌肉挫傷、肌肉骨骼鈍傷，第3
    項是頸椎椎間盤狹窄及退化性病變、第4項是下尾椎往前滑
    脫，而第1、3、4項都是有神經受傷的情形等語（見原審卷
    二第52頁至第61頁），但鑑定證人劉康渡亦證稱：我不清楚
    病人是否因為車禍的原因，醫學沒有百分之百確定原因，我
    沒有說和車禍百分之百相關；神經稍微輕微挫傷或震盪就有
    可能產生顫抖症；甲○○於96年11月5日出院後至96年12月1
    0日到復健科就診期間，是否有神經遭受挫傷或震盪的情形
    ，這我就不知道等語（同原審卷二第52頁至第61頁），本件
    顯然無法排除甲○○於96年11月5日出院後，迄其於96年12
    月10日在復健科就診時首次提及有肢體顫抖情形之期間，另
    有其他因素造成神經受傷之可能，自難遽認甲○○出院後1
    月餘始出現、原因非僅單一之顫抖病症確係因本件車禍事故
    所造成，前述財團法人新光吳火獅紀念醫院鑑定結果，亦同
    認並無足夠證據顯示甲○○之顫抖症與本次住院有明顯因果
    關係。故而，甲○○因本件車禍事故，而受有頭部外傷合併
    腦震盪、尾椎挫傷、下背部之外傷性肌筋膜炎、下背痛等傷
    害之事實，堪以認定。
八、檢察官上訴意旨雖指稱甲○○之顫抖症與本件被告過失傷害
    犯行有因果關係云云。然根據原審對於被告所提出其拍攝之
    甲○○97年3月29日在外活動情形之錄影光碟之勘驗結果，
    顯示甲○○在本件車禍事故發生五個月後，其平日騎乘機車
    及步行走動時之肢體動作完全正常，並無所謂顫抖或遲緩之
    情形（見原審98年4月3日勘驗筆錄），而鑑定證人劉康渡亦
    明確證稱其不清楚甲○○是否因為本件車禍之原因而造成顫
    抖症狀，已如前所述，其為臺北榮民總醫院之醫師，具醫學
    專業，檢察官憑其自行推斷之詞，執以主張甲○○之顫抖症
    與本件被告過失傷害犯行有因果關係，洵無可採。而甲○○
    因本件車禍事故而受有頭部外傷合併腦震盪、尾椎挫傷、下
    背部之外傷性肌筋膜炎、下背痛等傷害，核其所受傷害程度
    ，均未符刑法第10條第4項各款重傷之情形，上訴意旨主張
    應論以被告過失致重傷罪，當無理由。至於上訴意旨質疑被
    告係基於業務行為而為駕駛輛乙節，查檢察官並未提出任何
    積極證據以實其說，亦未指出具體之證據調查方法，而被告
    已於本院供稱其當時是要去買早餐，檢察官捨應負之舉證責
    任，於上訴理由空泛主張原審漏未對此部分事項為調查，亦
    屬無據。
九、綜上所述，本件被告如事實欄所示之過失傷害犯行，事證明
    確，堪以認定，應依法論科。
貳、論罪科刑之理由
一、核被告所為，係犯刑法第284條第1項前段之過失傷害罪。被
    告在肇事後，於臺北市政府警察局士林分局交通分隊員警到
    場處理時，在其前述犯行未被有偵查犯罪職權之公務員知悉
    前，當場主動向員警自首，承認為肇事人而接受裁判等情，
    有臺北市○○○○○道路交通事故肇事人自首情形記錄表（
    見原審卷一第138頁）可參，其對於未發覺之罪自首而接受
    裁判，依刑法第62條前段規定減輕其刑。原審認本件被告犯
    罪事證明確，並於警員到場未發覺犯人前主動表明為肇事者
    並接受裁判，符合自首要件，爰審酌被告並無前科，素行尚
    佳，因甲○○認其於事故發生後經診斷之多項病症均與本件
    車禍相關，與被告間之歧見過大，雙方未能於原審判決前達
    成和解，然被告於原審未坦承犯行，否認其過失行為造成甲
    ○○受有任何傷害，暨被告之生活狀況、品行、智識程度、
    甲○○傷勢之輕重等一切情狀，量處被告有期徒刑3月，並
    諭知如易科罰金之折算標準，認事用法並無不合，量刑亦屬
    妥適。檢察官上訴意旨雖主張甲○○之顫抖症狀與本件車禍
    事故有關，其治療所費甚鉅且無治療完全之把握，甲○○之
    身體及健康，有重大難治之傷害，應論以過失致重傷害罪，
    復指摘原審量刑過輕云云。然本件並無積極證據可認為被害
    人甲○○之顫抖症狀與本件車禍事故有相當因果關係，業經
    本院論斷如前，而關於刑罰之量定，係實體法上賦予法院得
    為自由裁量之事項，倘未有逾越法律所規定之範圍，或濫用
    其權限，即不得任意指摘為違法，有最高法院75年臺上字第
    7033號判例意旨足資參照。原審對於被告之過失傷害犯行，
    業就被告於原審否認犯行、未與甲○○達成和解等情及刑法
    第57條揭示之各種量刑條件詳為斟酌，以過失傷害罪之最重
    本刑為有期徒刑6月，原審在被告有自首得減輕其刑之情況
    下，亦量處被告有期徒刑3月之重罰，核其刑度之裁量並無
    檢察官所指摘違法或失當之瑕疵。檢察官提起上訴指摘原審
    認事用法及量刑未當，求為撤銷改判，為無理由，應予駁回
    。
二、本院另按被告已與被害人甲○○達成附帶民事訴訟之訴訟上
    和解，被告願賠償甲○○新臺幣（下同）30萬元，給付方式
    為於99年5月31日前給付15萬元，於99年6月15日、同年7月1
    5日、同年8月15日，各給付5萬元，此有被告與甲○○之和
    解筆錄附卷可稽。本院審酌上情，兼衡被告於本院審理時已
    坦承犯行，其為過失犯罪，經此科刑教訓，當知警惕而無再
    犯之虞，認其所受上開刑之宣告，以暫不執行為適當，併予
    宣告緩刑2年，以資警惕。而有關賠償金，除被告已於99年5
    月28日電匯15萬元予甲○○，有華南商業銀行匯款憑條可證
    外，餘款部分，命被告應於99年6月15日、同年7月15日、同
    年8月15日，各給付5萬元予被害人甲○○。
據上論斷，應依刑事訴訟法第368條，刑法第74條第1項第1款、
第2項第3款，判決如主文。
本案經檢察官繆卓然到庭執行職務。
中    華    民    國    99    年    5    月    31    日
                 刑事第十三庭  審判長法  官  曾德水
                                     法  官  遲中慧
                                     法  官  陳恆寬
以上正本證明與原本無異。
不得上訴。
                                     書記官  黃家麟
中    華    民    國    99    年    6     月    3     日
中華民國刑法第284條
因過失傷害人者，處6月以下有期徒刑、拘役或500元以下罰金，
致重傷者，處1年以下有期徒刑、拘役或500元以下罰金。
從事業務之人，因業務上之過失傷害人者，處1年以下有期徒刑
、拘役或1千元以下罰金，致重傷者，處3年以下有期徒刑、拘役
或2千元以下罰金。

司法院資訊處製作；財團法人民間司法改革基金會備份。
